【裁判字號】    99,交聲,85
【裁判日期】    990323
【裁判案由】    違反道路交通管理處罰條例聲明異議
【裁判全文】
臺灣臺東地方法院交通事件裁定          99年度交聲字第85號
原處分機關  交通部公路總局高雄區監理所臺東監理站
異  議  人
即受處分人  甲○○
上列異議人即受處分人因違反道路交通管理處罰條例事件，對交
通部公路總局高雄區監理所臺東監理站於民國99年 3月12日所為
之處分（原處分案號：東監違裁字第81-T00000000號）聲明異議
，本院裁定如下：
    主  文
原處分撤銷。
甲○○汽車駕駛人，駕駛汽車經測試檢定酒精濃度超過規定標準
，處罰鍰新臺幣參萬肆仟伍佰元，並應吊扣小型車普通駕駛執照
壹年及接受道路交通安全講習。
    理  由
一、原處分意旨略以：受處分人即異議人甲○○飲酒後，駕駛牌
    照號碼2998-MK號自用一般小貨車，於民國99年3月7日晚間8
    時34分許，行經臺東縣臺東市○○路 776巷口處，經警攔檢
    施以呼氣所含酒精濃度檢測，測定值超過0.4MG/L未滿0.55M
    G/L，旋經臺東縣警察局於同日以第T00000000號舉發違反道
    路交通管理事件通知單（下稱舉發通知單）舉發之，嗣原處
    分機關即交通部公路總局高雄區監理所臺東監理站於99年 3
    月12日，依道路交通管理處罰條例第35條第1項第1款、第24
    條及違反道路交通管理事件統一裁罰基準表等規定，以東監
    違裁字第81-T00000000號裁決書裁處罰鍰新臺幣（下同）34
    ,500元，吊扣職業大貨車駕駛執照12個月，並施以道路交通
    安全講習等語。
二、異議意旨略以：異議人雖持有職業大貨車駕駛執照，然違規
    當時係駕駛小貨車，請求改吊扣其小型車普通駕駛執照，為
    此具狀聲明異議等語。
三、按法院受理有關交通事件，準用刑事訴訟法之規定；其處理
    辦法，由司法院會同行政院定之；聲明異議案件之處理，除
    準用刑事訴訟法有關規定外，依本辦法之規定處理之，道路
    交通管理處罰條例第89條及道路交通案件處理辦法第4條第1
    項分別定有明文。第按法院受理有關交通事件，固準用刑事
    訴訟法規定，惟刑事訴訟係對特定人之特定事實，國家責由
    法院為確定具體刑罰權之存否而進行之程序，法院與被告乃
    係裁判者與被裁判者之關係，是刑事案件之本質乃在對人民
    之人身等自由予以限制甚至剝奪，國家乃設有刑事訴訟程序
    以保障人民基本權利，並以實體真實、法治程序與法和平性
    為其三大目的，對於具體刑罰權之存否，則以嚴格證明法則
    、傳聞法則等為事實認定之基礎，並以嚴謹而慎重之正當法
    律程序確保實體正義；反觀諸立法者既已決定道路交通違規
    處罰事件之法定性質為行政罰，其本質係屬行政事件應無疑
    義，而就行政事件之事物本質言，其具有權力規制作用性高
    、案件反覆且頻繁發生、法益侵益性較小等重要特徵，故其
    司法救濟如一概以嚴謹而慎重之刑事訴訟程序為之，則與其
    本質殆有未盡相符之處，且準用雖係立法者之用法指示，然
    仍須以準用者與被準用者間事物本質相同或相類似之部分，
    方有比附援引之基礎，是刑事訴訟法於證據章所規定，舉如
    第159條第1項之傳聞法則，即與屬行政秩序罰之交通違規裁
    罰本質不合，應不在準用之列，合先敘明。
四、按汽車駕駛人飲用酒類後其吐氣所含酒精濃度超過每公升0.
    25毫克以上者，不得駕車；又汽車駕駛人，駕駛汽車經測試
    檢定有酒精濃度超過規定標準者，處15,000元以上60,000元
    以下罰鍰，並當場移置保管該汽車及吊扣其駕駛執照 1年；
    又汽車駕駛人，有駕駛汽車經測試檢定酒精濃度超過規定標
    準之情形者，應接受道路交通安全講習，道路交通安全規則
    第114條第2款及道路交通管理處罰條例第35條第1項第1款、
    第24條第1項第2款分別定有明文。次按道路交通管理處罰條
    例第68條業於94年12月14日修正，並自95年3月1日施行，修
    正前同條例第68條原規定「汽車駕駛人，因違反本條例及道
    路交通安全規則之規定，受吊扣或吊銷駕駛執照處分時，吊
    扣或吊銷其持有各級車類之駕駛執照」，同條例第68條修正
    後則定為「汽車駕駛人，因違反本條例及道路交通安全規則
    之規定，受吊銷駕駛執照處分時，吊銷其持有各級車類之駕
    駛執照」，參酌上開條文修正前，原提案修正之條文內容為
    「汽、機車駕駛人，因違反本條例及道路交通安全規則之規
    定，受吊扣或吊銷駕駛執照處分時，吊扣或吊銷其違法或違
    規當時所駕駛車輛之駕駛執照」，其立法理由略稱以「原條
    文將違法或違規駕駛人所持有各級車類之駕駛執照一併吊扣
    或吊銷，失之過酷，影響人民工作及生活甚鉅，爰修正之」
    等語，嗣立法院三讀通過之修正條文則僅將同條例第68條原
    條文中之「吊扣或」等字刪除乙情，有立法院交通委員會94
    年10月 5日臺立交字第0942400153號函附之道路交通管理處
    罰條例第68條審查報告可參 (見立法院公報第94卷第70期頁
    135-138)。是以，揆諸上開立法理由及修法歷程可知，修正
    後同條例第68條規定受「吊銷駕駛執照」處分者，仍維持吊
    銷駕駛人持有各級車類之駕駛執照，至受「吊扣駕駛執照」
    之處分者，則僅「吊扣」其違規當時所駕駛車輛之駕駛執照
    ，而不另吊扣其所持有之其他各級車輛種類之駕駛執照，此
    乃當然之解釋。從而，依上開修正後之規定，受吊扣駕駛執
    照處分時，不再吊扣其持有各級車類之駕駛執照，而僅須吊
    扣駕駛人違規時所駕駛車類之駕駛執照即可（臺灣高等法院
    暨所屬法院97年度法律座談會刑事類提案第40號、98年度法
    律座談會刑事類提案第20號研討結果迭揭斯旨至明）。至於
    交通部89年8月30日交路字第008861號、94年9月15日交路字
    第0940051433號函釋固略謂「查有關已領有汽、機車駕駛執
    照之駕駛人，其駕車有違反道路交通管理處罰條例第35條之
    行為者，當依該條例規定，處以罰鍰及吊扣（銷）駕駛執照
    之處分」云云，然前揭函釋既於道路交通管理處罰條例上開
    修正前所作成，而與現行之同條例第68條規定與修法意旨均
    未相侔，自不得逕引為處罰駕駛人之依據，附予指明。又按
    汽車駕駛人取得高一級車類之駕駛資格者，應換發駕駛執照
    ，並准其駕駛較低級車類之車輛，如已領有大貨車駕駛執照
    者，得駕駛小型車、輕型機器腳踏車，道路交通安全規則第
    61條第1項第3款定有明文。質言之，駕駛人如有道路交通管
    理處罰條例第35條第1項第1款所定之違規行為，而應受吊扣
    駕駛執照之處分時，僅能吊扣駕駛人駕駛該車輛違規當時所
    駕車類之駕駛執照（含擬制駕駛執照），不得吊扣該駕駛人
    所實際持有而與駕駛該違規車輛無關之其他各級車類駕駛執
    照，亦即同條例第35條第1項第1款規定之「吊扣駕駛執照」
    ，自法律之目的解釋與體系解釋言，本係指「吊扣駕駛人酒
    後違規駕駛時，駕駛該違規車輛車類之實體或擬制駕駛執照
    」，是駕駛人已取得駕駛小型車之資格，而於酒後違規駕駛
    小型車時，所得吊扣者僅限於該駕駛人所持有之實體或擬制
    小型車駕駛執照，尚不及於該駕駛人所領有之其他各級車類
    駕駛執照；易言之，依修正後之規範狀態，酒後駕駛小型車
    違規，應僅以吊扣小型車駕駛執照為限，尚不得吊扣其他較
    高級車類之實體駕駛執照。
五、經查：
(一)異議人甲○○於飲用酒類後，猶駕駛其所有牌照號碼2998-M
    K號自用小貨車行駛在道路上，嗣於99年3月7日晚間8時34分
    許，行經臺東縣臺東市○○路路段（776 巷口）處為警攔檢
    ，並當場對其施以呼氣所含酒精濃度檢測，測定值為每公升
    0.49毫克，嗣經臺東縣警察局於同日以東警交字第T0000000
    0 號舉發通知單舉發之，異議人收受該舉發通知單後，乃遵
    期於該舉發通知單所載之應到案日期即99年 3月22日前到案
    聽候裁決，原處分機關即於同年月12日依道路交通管理處罰
    條例第35條第1項第1款、第24條及違反道路交通管理事件統
    一裁罰基準表規定，以東監違裁字第81-T00000000號裁決書
    逕行裁處異議人罰鍰34,500元，吊扣職業大貨車駕駛執照12
    個月，並施以道路交通安全講習，而異議人於上述違規時所
    考領之駕駛執照為大貨車職業駕駛執照等情，有上開舉發通
    知單、裁決書及送達證書、公路監理電子閘門證號查詢汽車
    駕駛人及車號查詢汽車車籍等件在卷可稽，復為異議人所不
    爭執，是此部分之事實，信堪認定為真實。
(二)又異議人既有飲酒駕車，經測試檢定酒精濃度超過標準之情
    業如上述，是就其違反行政法上義務之事實，原處分機關自
    應依法吊扣其駕駛執照 1年，惟異議人前揭違規行為既發生
    於99年3月7日，上揭新修正之道路交通管理處罰條例第68條
    斯時業已生效施行，自應適用修正後即現行之規定裁處，而
    同條例第68條修正時，既將「吊扣」等字刪除，參諸前揭說
    明，異議人受吊扣違規當時所駕車類之駕駛執照處分時，自
    不得再吊扣其持有之其他各級車類駕駛執照，故原處分機關
    於作成吊扣其駕駛執照處分時，僅得吊扣異議人違規當時所
    駕駛車輛之同車類駕駛執照，方合依法行政原則。值此，異
    議人酒後駕駛前開自用小貨車，經檢測後酒精濃度超過規定
    標準，則異議人依法所受之處分，當為限制其再駕駛普通小
    型車之權利，而應僅吊扣其小型車普通駕駛執照，始符修正
    後道路交通管理處罰條例第68條之規定，要不得在法無明文
    下，恣意違反法律保留原則，遽予限制異議人駕駛職業大貨
    車或其他除普通小型車以外車類之權利，造成其權利上之損
    害，詎原處分機關捨此弗為，竟於異議人現實上僅持有大貨
    車職業駕駛執照，而無小型車普通駕駛執照可供實體吊扣之
    情形下，恣為「吊扣職業大貨車駕駛執照12個月」之處分，
    致異議人所領有之大貨車職業駕駛執照有受違法吊扣之虞，
    此行政處分或可達成禁止異議人再度酒後駕駛車輛之行政目
    的，惟同時亦造成限制異議人駕駛其他各類車輛之結果，甚
    至侵害其工作權，此所造成之損害與所欲達成目的之利益顯
    已失衡，且業已逾越現行道路交通管理處罰條例第68條之規
    範意旨，是原處分關於「吊扣職業大貨車駕駛執照12個月」
    部分，於法殊難謂合，異議人此部分之異議，即有理由。至
    道路交通主管機關對於駕駛執照之管理，因現行法令係採一
    照原則，而未發給駕駛人較低等級車類之駕駛執照，惟該主
    管機關仍得利用電腦資料註記處理、在實體駕駛執照上為特
    定駕駛資格限制之註記或以其他方式，合法吊扣駕駛人其他
    應行吊扣之擬制駕駛執照，執行層面猶可妥適克服，尚不得
    因該駕駛人無較低等級之實體駕駛執照可供吊扣，即率爾代
    以吊扣較高等級之實體駕駛執照或完全不予處罰，特此指明
    。
(三)另異議人雖未就原處分機關裁處罰鍰34,500元及施以道路交
    通安全講習部分聲明異議，然按交通法庭認為聲明異議有理
    由或聲明異議雖無理由而原處分不當或違法者，應以裁定將
    原處分經聲明異議部分撤銷，並自為裁定，道路交通案件處
    理辦法第20條規定至明，是異議人於聲明異議狀雖僅記載就
    吊扣駕駛執照部分聲明異議，餘則未見隻字，惟上開罰鍰裁
    處及施以道路交通安全講習部分，與異議人交通違規行為是
    否存在既無從分離，本院自應併予審究之。又異議人既有飲
    酒駕車，經測試檢定酒精濃度超過標準之行為，而此行為經
    警依法舉發之，異議人乃遵期於該舉發通知單所載之應到案
    日期前到案聽候裁決等情均如前述，是就其違反行政法上義
    務之事實，原處分機關對異議人所裁處罰鍰34,500元及施以
    道路交通安全講習部分，於法均無不當。
六、綜上所述，原處分機關所為裁處異議人罰鍰34,500元及施以
    道路交通安全講習部分，於法固無違誤之處，惟就「吊扣職
    業大貨車駕駛執照12個月」部分，殊有違法之失，參諸臺灣
    高等法院暨所屬法院98年度法律座談會刑事類提案第23號之
    研討結果，自應由本院將原處分全部撤銷，另為如主文第 2
    項所示之諭知，以資適法。
七、據上論斷，應依道路交通管理處罰條例第87條第 2項、第89
    條，道路交通案件處理辦法第20條前段，裁定如主文。
中    華    民    國    99    年     3    月    23    日
                  交通法庭  法  官  劉正偉
以上正本證明與原本無異。
如不服本裁定，應於裁定送達後5日內向本院提出抗告狀（須附
繕本）。
「切勿逕送上級法院」
                            書記官  姚佳華
中    華    民    國    99    年    3     月    23    日

司法院資訊處製作；財團法人民間司法改革基金會備份。
